【裁判字號】    97,交聲,122
【裁判日期】    971223
【裁判案由】    違反道路交通管理處罰條例聲明異議
【裁判全文】
臺灣臺東地方法院交通事件裁定        97年度交聲字第122號
原處分機關  交通部公路總局高雄區監理所臺東監理站
異  議  人
即受處分人  甲○○
上列異議人即受處分人因違反道路交通管理處罰條例案件，對於
交通部公路總局臺東監理站於民國97年12月8日以東監違裁字第
裁81-T00000000號（原舉發通知單號碼：東警交字第T00000000
號）所為之裁決處分，聲明異議，本院裁定如下：
    主  文
原處分關於裁處罰鍰新臺幣伍萬柒仟元部分撤銷，不罰。
其餘異議駁回。
    理  由
一、原處分意旨略以：受處分人即異議人甲○○（下稱受處分人
    ），於民國96年11月30日下午13時10分許，明知飲用酒類後
    無法安全駕駛動力交通工具，在臺東縣臺東市○○街○路邊
    與友人飲酒後，仍駕駛 E7-7963號自用小客車，在台東縣臺
    東市境內供公眾使用之道路行駛，足生人車往來之危險。嗣
    於同日下午14時50分許，在臺東縣臺東市○○路與精誠路路
    口，遇曾俊明騎乘車牌號碼 K65-681號機車經過該路口，甲
    ○○因酒後失控側撞曾俊明所騎機車而肇事，致曾俊明身體
    受有傷害，經臺東分局員警前往處理交通事故，測得甲○○
    之呼氣酒精濃度值為0.73MG/L，已達不能安全駕駛之程度，
    案經臺東縣警察局臺東分局以東警交字第 T00000000號違反
    道路交通事件通知單舉發，原處分機關遂於97年12月 8日，
    依違反道路交通管理處罰條例第35條第1項第1款，以東監違
    裁字第裁81-T00000000號裁處罰鍰新臺幣（下同）57,000元
    及吊扣駕駛執照24個月，並施以道安講習。
二、聲明異議意旨則略以：受處分人前於96年11月30日在臺東縣
    臺東市○○路與精誠路口因酒醉駕車肇事案件，經以公共危
    險罪移送臺灣臺東地方法院檢察署檢察官。經檢察官以緩起
    訴處分（96年度偵字第2679號）在案，受處分人並已向臺東
    基督教阿尼色弗兒童之家分次共支付50,000元整之捐款。詎
    原處分機關竟以上開酒醉駕車之同一事實再度科罰，有違行
    政罰法第26條第 1項規定所揭櫫之一事不二罰法理，因認原
    處分機關所為裁處顯有不當，為此聲明異議，請求撤銷原處
    分等語。
三、按汽車駕駛人，駕駛汽車經測試檢定，酒精濃度超過規定標
    準者，處1萬5,000元以上6萬元以下罰鍰，並當場移置保管
    其車輛及吊扣其駕駛執照1年；因而肇事致人受傷者，並吊
    扣其駕駛執照2年；致人重傷或死亡者，吊銷其駕駛執照，
    並不得再考領，道路交通管理處罰條例第35條第1項第1款定
    有明文。又依94年2月5日公布，95年2月5日施行之行政罰法
    第26條規定：「一行為同時觸犯刑事法律及違反行政法上義
    務規定者，依刑事法律處罰之。但其行為應處以其他種類行
    政罰或得沒入之物而未經法院宣告沒收者，亦得裁處之。前
    項行為如經不起訴處分或為無罪、免訴、不受理、不付審理
    之裁判確定者，得依違反行政法上之義務規定裁處之」；同
    法第1條規定：「違反行政法上義務而受罰鍰、沒入或其他
    種類行政罰之處罰時，適用本法。但其他法律有特別規定者
    ，從其規定」。上開道路交通管理處罰條例第35條第1項第1
    款規定，係對行為人違反行政法上義務規定之行政罰，且該
    條例關於一行為同時觸犯刑事法律及違反行政法上義務規定
    者，並無特別規定，是汽車駕駛人一個酒後駕駛汽車行為，
    經測試檢定酒精濃度超過規定標準，而同時涉有刑法第185
    條之3公共危險罪嫌時，道路交通管理處罰機關除有行政罰
    法第26條第1項但書得處以其他種類行政罰者之情形，得裁
    處其他種類行政罰外，關於罰鍰部分，即應依上開行政罰法
    第26條及道路交通管理處罰條例第10條規定移送地方法院檢
    察署處理，除於移送後再有上開行政罰法第26條第2項所定
    不起訴等事由，得依違反行政法上義務規定裁處之情形外，
    不得逕依道路交通管理處罰條例第35條第1項第1款規定，裁
    處行為人罰鍰之行政罰。
四、按汽車駕駛人，駕駛汽車經測試檢定，酒精濃度超過規定標
    準者，處15,000元以上60,000元以下罰鍰，並當場移置保管
    其車輛及吊扣其駕駛執照1年；因而肇事致人受傷者，並吊
    扣其駕駛執照2年；致人重傷或死亡者，吊銷其駕駛執照，
    並不得再考領，道路交通管理處罰條例第35條第1項第1款、
    道路交通安全規則第114條第2款定有明文。又依94年2月5日
    公布，95年2月5日施行之行政罰法第1條規定：「違反行政
    法上義務而受罰鍰、沒入或其他種類行政罰之處罰時，適用
    本法。但其他法律有特別規定者，從其規定」。查本件受處
    分人行為發生在96年11月30日，有關行政處罰即應適用行政
    罰法規定，應無疑義。而行政罰法第26條規定：「一行為同
    時觸犯刑事法律及違反行政法上義務規定者，依刑事法律處
    罰之。但其行為應處以其他種類行政罰或得沒入之物而未經
    法院宣告沒收者，亦得裁處之。前項行為如經不起訴處分或
    為無罪、免訴、不受理、不付審理之裁判確定者，得依違反
    行政法上之義務規定裁處之」。其目的在於避免行為人承受
    過度且重複之處罰，即一行為如果發生刑罰法律與行政秩序
    罰競合適用之關係時，基於一事不二罰之法理，經由立法程
    序確立以刑罰優先為原則，此觀諸該條立法理由明確揭示「
    一行為同時觸犯刑事法律及違反行政法上義務規定時，由於
    刑罰與行政罰同屬對不法行為之制裁，而刑罰之懲罰作用較
    強，故依刑事法律處罰，即足資警惕時，實無一事二罰再處
    行政罰之必要。且刑事法律處罰，由法院依法定程序為之，
    較符合正當法律程序，應予優先適用。但罰鍰以外之沒入或
    其他種類行政罰，因兼具維護公共秩序之作用，為達行政目
    的，行政機關仍得併予裁處，故為第一項但書規定」等語自
    明。前揭行政罰法中關於刑事法律處罰優先且不再處以行政
    秩序罰之目的，既係因行為人已接受刑罰而足資警惕，並已
    發生懲罰之作用，無再使行為人陷於雙重處罰之不利益，則
    關於刑事法律處罰之範圍自應採取實質認定，凡刑事實體法
    或程序法中所規定客觀上剝奪行為人生命、自由、財產權利
    ，主觀上亦因制裁之嚴厲性、痛苦性，其強度足以造成心理
    強制而間接達成矯正教化目的之處遇手段，皆應納入其中，
    而不以形式上符合刑法第32條至第34條所定主刑及從刑種類
    者為限，始與前揭法律規範之意旨相符。上開道路交通管理
    處罰條例第35條第1項第1款規定，係對行為人違反行政法上
    義務規定之行政罰，且該條例關於一行為同時觸犯刑事法律
    及違反行政法上義務規定者，並無特別規定，是汽車駕駛人
    一酒後駕車肇事行為，經測試檢定酒精濃度超過規定標準，
    而同時涉有刑法第185條之3公共危險罪嫌時，道路交通管理
    處罰機關除有行政罰法第26條第1項但書得處以其他種類行
    政罰者之情形，得裁處其他種類行政罰外，關於罰鍰部分，
    即應依上開行政罰法第26條及道路交通管理處罰條例第10條
    規定移送地方法院檢察署處理，除於移送後再有上開行政罰
    法第26條第2項所定不起訴等事由，得依違反行政法上義務
    規定裁處之情形外，不得逕依道路交通管理處罰條例第35條
    第1項第1款規定，裁處行為人罰鍰之行政罰。
五、又按被告所犯為死刑、無期徒刑或最輕本刑3年以上有期徒
    刑以外之罪，檢察官參酌刑法第57條所列事項及公共利益之
    維護，認以緩起訴為適當者，得定1年以上3年以下之緩起訴
    期間為緩起訴處分，其期間自緩起訴處分確定之日起算，刑
    事訴訟法第253條之1第1項定有明文。91年2月8日公布修正
    之緩起訴處分，其內容、要件、性質與依刑事訴訟法第252
    條所為之不起訴處分迥異，緩起訴處分為介於起訴、與微罪
    職權不起訴間之緩衝設計，而檢察官為緩起訴處分時，依刑
    事訴訟法第253條之2第1項規定對被告所為之指示及課予之
    負擔，雖非刑罰，但對被告而言，仍有財產減少及自由受限
    之影響，在性質上具有實質制裁之效果，是緩起訴之被告依
    檢察官緩起訴處分命令，向國庫或公益團體繳納捐款者，乃
    係履行檢察官緩起訴處分之命令，在性質上當屬處分金，而
    與刑罰之罰金無異。而95年2月5日施行之行政罰法第26條已
    明揭一事不二罰之原則，亦即應受行政罰之行為如經不起訴
    處分等之裁判確定者，始得例外處以行政罰鍰。其並無明文
    規定緩起訴處分得重複處以行政罰鍰，本於對受處分人不利
    益之規定不得任意擴張解釋之原則，自不得類推適用，而認
    應受行政罰之行為經緩起訴處分，仍得依違反行政法上之義
    務規定裁處之。從而道路交通管理處罰條例第35條第8項所
    規定之「罰金」，依上開解釋上應包括依檢察官緩起訴處分
    命令而向國庫或公益團體繳納捐款之情形在內，該受處分人
    既依檢察官之緩起訴處分命令，向國庫或公益團體繳納捐款
    ，即已履行檢察官為緩起訴處分命令所課予之負擔，核與該
    條項所定之「經裁判確定處以罰金」情形無異，倘其所繳納
    款項之金額未低於最低罰鍰基準規定者，即不應再受同種類
    之行政罰之罰鍰制裁（臺灣高等法院96年11月刑事庭庭長法
    律問題研討會決議意旨參照）。
六、經查：本件異議人因酒後不能安全駕駛違反刑法第185條之3
    之行為，經台灣台東地方法院檢察署檢察官於97年1月1日以
    96年度偵字第2679號為附條件緩起訴處分後，緩起訴處分期
    間1年，並命向財團法人私立基督教阿尼色弗兒童之家捐款5
    萬元，且經台灣高等法院花蓮分院檢察署檢察長於97年1月
    15日以97年度上職議字第26號駁回再議確定，而異議人亦已
    於97年5月24日、6月6日依緩起訴之內容捐款5萬元。經本院
    依職權調閱臺灣臺東地方法院檢察署96年度偵字第2679號偵
    查卷宗暨緩起訴處分書、臺灣臺東地方法院檢察署97年度緩
    字第11號執行卷宗暨臺灣高等法院花蓮分院檢察署97年度上
    職議字第26號處分書、臺灣臺東地方法院檢察署檢察官執行
    緩起訴處分命令通知書、郵政劃撥儲金存款收據2張及臺灣
    高等法院被告前案紀錄表，核閱屬實。依上開違規事實，受
    處分人甲○○於上開時間、地點駕駛前揭自用小客車，經警
    攔檢測試其呼氣酒精濃度值達每公升0.73毫克之事實，有臺
    灣臺東地方法院檢察署檢察官96年度偵字第2679號緩起訴處
    分書附卷可憑，是原處分機關依道路交通管理處罰條例第35
    條第1項第1款之規定，以東監違裁字第裁81-T00000000號裁
    處受處分人罰鍰57,000元、當場移置保管該汽車及吊扣駕駛
    執照24個月，並施以道安講習，該裁決乃於97年12月8日送
    達受處分人。惟本件受處分人前揭所受之附條件緩起訴處分
    所繳50,000元固非刑法所定刑罰之種類，但已對異議人之名
    譽、心理產生相當制約並影響被告之財產等權益，亦應可實
    質該當行政罰法第26條第1項之「依刑事法律」之處罰。據
    此，異議人既經檢察官為附條件之緩起訴處分，乃原處分機
    關於異議人犯公共危險罪章之酒後不能安全駕駛汽車罪之違
    法行為依緩起訴處分之條件繳交50,000元後，又對同一酒後
    駕車之違規行為予以行政裁罰者，即違一事不二罰之規定，
    使異議人受雙重不利益，顯違行政罰法第26條規定，故原處
    分機關依道路交通管理處罰條例第35條第1項規定逕予裁處
    罰鍰，自應由本院將此部分之罰鍰處分撤銷。又違反道路交
    通管理處罰條例第35條第1項、第3項或第4項汽車駕駛人同
    時違反刑事法律者，經裁判確定處以罰金低於本條例第92條
    第3項所訂最低罰鍰基準規定者，應依本條例裁決繳納不足
    最低罰鍰部分，道路交通管理處罰條例第35條第8項定有明
    文。而「違反道路交通管理事件統一裁罰基準及處理細則」
    第2條訂定「違反道路交通管理事件統一裁罰標準表」規定
    ，駕駛人吐氣所含酒精濃度超過每公升0.55毫克以上者，小
    型車駕駛人於期限內繳納或到案聽候裁決者，處最低罰鍰新
    臺幣49,500元、當場移置保管該汽車及吊扣駕駛執照24個月
    ，並施以道安講習。本件異議人刑事部分，業經檢察官為緩
    起訴處分，並命向財團法人私立基督教阿尼色弗兒童之家捐
    款50,000元，依上規定，異議人所繳金額已超過道路交通管
    理事件統一裁罰基準規定之最低應繳之罰鍰49,500元，異議
    人即無須再為補繳。至當場移置保管該汽車及吊銷駕駛執照
    24個月，施以道安講習部分，乃裁罰性之不利處分，為維護
    交通安全，促使駕駛人不危險駕駛所必要，依行政罰法第26
    條第1項但書之規定，仍得裁處之，原處分機關對於異議人
    此部分之裁處，並無違誤，受處分人此部分之異議為無理由
    ，應予駁回。
七、綜上所述，原處分機關交通部公路總局高雄區監理所臺東監
    理站所為前揭裁處罰鍰之行政裁罰，容有未洽，自應由本院
    將原處分撤銷，以資適法。至原處分機關罰鍰以外之行政裁
    罰部分，經核並無不當，此部分異議為無理由，應予駁回。
八、據上論斷，應依道路交通管理處罰條例第87條第2項，道路
    交通案件處理辦法第19條、第20條前段，裁定如主文。
中    華    民    國    97    年    12    月    23    日
                    交通法庭  法  官  陳義忠
以上正本證明與原本無異。
如不服本裁定，應於裁定送達後5日內向本院提出抗告狀（須附
繕本）。「切勿逕送上級法院」
                              書記官  高美枝
中    華    民    國    97    年    12    月    23    日


司法院資訊處製作；財團法人民間司法改革基金會備份。
